臺灣高等法院臺南分院民事判決　九十三年度保險上易字第一○號　Ｊ
　　　上　訴　人　乙　○　○
　　　訴訟代理人　林　華　生　律師
　　　被 上 訴人　三商美邦人壽保險股份有限公司
　　　法定代理人　甲　○　○
　　　訴訟代理人　黃　奉　彬　律師
右當事人間請求給付保險金事件，上訴人對於臺灣臺南地方法院於中華民國九十三年
七月二十八日所為之第一審判決（九十三年度保險字第一七號），提起上訴，本院於
民國九十三年十月十二日言詞辯論終結後，判決如左：
      主      文
上訴駁回。
第二審訴訟費用由上訴人負擔。
      事實及理由
一、本件上訴人起訴主張：伊於民國八十六年十月十四日以伊之長子方馨銳為被保險
    人，向被上訴人投保「祥安終身壽險」，並附加保險金額為新台幣（以下同）一
    百萬元之傷害保險，上開傷害保險部分，依兩造所簽「個人傷害保險附約」之約
    定，被保險人於附約有效期間內，如遭受意外傷害事故致死時，被上訴人應給付
    上訴人即受益人保險金一百萬元。嗣被保險人方馨銳於系爭保險契約有效期間之
    民國九十二年十一月十日下午三時四十五分許，攜帶錄放音機前往台南市○○路
    ○段八十五號自家屋頂，至隔鄰八十六號四樓屋頂平台，播放音樂練舞自娛時，
    因不慎自該處墜落地面，致左後頭、胸、背腹等處受有衝壓傷，因而導致低血容
    積休克，經送醫急救後，仍於同日下午六時十六分許不治死亡，是依系爭保險契
    約之約定，被上訴人自應給付伊保險金一百萬元，詎被上訴人竟拒絕給付，爰依
    保險契約之法律關係，求為命被上訴人應給付伊一百萬元及自民國九十三年一月
    一日起至清償日止，按週年利率百分之十計算之利息之判決。上開請求，經原審
    判決上訴人敗訴後，上訴人提起上訴，聲明求為判決：(一)原判決除假執行部分外
    廢棄。(二)被上訴人應給付上訴人一百萬元及自民國九十三年一月一日起至清償日
    止，按週年利率百分之十計算之利息。(三)第一、二審訴訟費用均由被上訴人負擔
    。
二、被上訴人則以：本件依舉證責任分配之原則，應先由上訴人就其主張之被保險人
    方馨銳確係因意外事故而死亡之事實，負舉證責任，雖檢察官相驗之結果，將原
    先認定之死亡方式，由自殺改為未確認，惟此乃因上訴人之異議所致，且所謂未
    確認亦僅係不排除意外死亡之可能而已，尚不能證明被害人方馨銳確係因意外事
    故而死亡，是上訴人就其主張之方馨銳係因意外事故而死亡之事實，仍未盡其舉
    證責任，其請求系爭保險金，自屬無據；況依台南市警察局第三分局出具之處理
    相驗案件初步調查報告暨報驗書所示，其內業已詳載「發現死者於發生時地跳樓
    後自行將其送至奇美醫院急診室救治」等語，另台灣台南地方法院檢察署所出具
    之驗斷書，就被害人方馨銳之死亡方式是否為「自為、他為或意外之判別」一欄
    中，亦勾填為「自殺」，即被害人之父方金海於案發之日晚間八時二十分在警察
    局訊問中亦供稱「不知道他今天為什麼想不開」等語，嗣於翌日檢察官訊問時亦
    供稱「（問：死亡的方式是自殺，有何意見？）答：我沒有在現場，無法判斷，
    就尊重檢察官的意見」等語，足見被害人之墜樓係自殺，依兩造所簽系爭保險契
    約之約定，被上訴人亦不負給付保險金之責等語，資為抗辯，並於本院聲明求為
    判決駁回上訴。
三、經查：本件上訴人主張伊於民國八十六年十月十四日以伊之長子方馨銳為被保險
    人，向被上訴人投保「祥安終身壽險」，並附加保險金額為一百萬元之傷害保險
    ，上開傷害保險部分，依兩造所簽「個人傷害保險附約」之約定，被保險人於附
    約有效期間內，如遭受意外傷害事故致死時，被上訴人應給付上訴人即受益人保
    險金一百萬元及被保險人方馨銳已於系爭保險契約有效期間之民國九十二年十一
    月十日下午三時四十五分許，在台南市○○路○段八十六號四樓鄰居屋頂平台，
    因墜落地面不治死亡之事實，業據上訴人提出保險單影本與個人傷害保險附約影
    本各一份及台灣台南地方法院檢察署相驗屍體証明書影本一紙為証，且為被上訴
    人所不爭執，另被害人方馨銳確係於民國九十二年十一月十日下午三時四十五分
    許，在台南市○○路○段八十六號四樓鄰居屋頂平台，因墜落地面致左後頭、胸
    、背腹等處受有衝壓傷，因而導致低血容積休克，經送醫急救後，仍於同日下午
    六時十六分許不治死亡等情，亦經檢察官督同檢驗員相驗屬實，制有勘驗筆錄、
    驗斷書及相驗屍體証明書各一紙附於台灣台南地方法院檢察署九十二年相字第一
    三一七號相驗卷內可稽，並經本院依職權調閱上開相驗卷查明屬實，足証上訴人
    此部分主張，自堪信為真實；惟上訴人主張被害人方馨銳係因遭受意外傷害事故
    不治死亡乙節，則為被上訴人所否認，並以前開等語置辯。是本件所應審究者乃
    被害人方馨銳之死亡是否確係因遭受意外傷害事故所致？另上訴人既主張被害人
    方馨銳之死亡係因遭受意外傷害事故所致，則其應負之舉証責任為何？茲查：
  １、按當事人主張有利於己之事實者，就其事實有舉證之責任，民事訴訟法第二百
      七十七條前段定有明文；又民事訴訟如係由原告主張權利者，應先由原告負
      証之責，若原告先不能証，以証實自己主張之事實為真實，則被告就其抗辯
      事實即令不能証，或其所証據尚有疵累，亦應駁回原告之請求，最高法院
      亦著有十七年上字第九一七號判例可資參照。經查：本件依兩造所簽訂之個人
      傷害保險附約第五條「被保險人於本附約有效期間內，因遭受意外傷害事故，
      致其身體蒙受傷害而致殘廢或死亡時，依照本附約的約定，給付保險金。前項
      所稱意外傷害事故，指非由疾病引起之外來突發事故」之約定內容以觀（見原
      審卷第八頁所附個人傷害保險附約），可知上開保險契約，其性質應屬傷害保
      險，必須導致死亡之外界原因係出於意外傷害事故所致，始足當之，而依兩造
      所簽系爭個人傷害保險附約第五條之約定，所謂意外傷害事故，則係指非由疾
      病引起之外來突發事故而言，是上訴人主張被上訴人應給付此部分保險金，依
      前開約定及舉証責任分配之原則，自應就其主張之權利發生之事實即「被害人
      方馨銳之死亡係非因疾病所引起，且係遭遇外來、突發之意外事故所致」之事
      實，負舉証之責（參照最高法院八十六年度台上字第一五五一號判決意旨），
      而非僅就其中「非因疾病所引起」之事實，負舉証責任即足，上訴人主張伊僅
      須就被害人方馨銳之死亡係「非因疾病所引起」之事實，負舉証責任即足等語
      ，應屬無據，應不足採。是依上說明，上訴人主張被上訴人應給付此部分保險
      金，除應就其主張之被害人方馨銳之死亡係「非由疾病所引起」，亦即係由「
      高處墜落地面所引起」之事實，負舉証之責外，另應就其主張之被害人方馨銳
      自高處墜落地面之原因係因遭遇「外來、突發之意外事故」，亦即係因「練舞
      不慎」所致之事實，負舉証之責，合先敘明。
  ２、本件上訴人主張被害人方馨銳係於民國九十二年十一月十日下午三時四十五分
      許，在台南市○○路○段八十六號四樓鄰居屋頂平台，因自高處墜落地面不治
      死亡之事實，固據其提出相驗屍體証明書影本及驗斷書影本等為証，且為被上
      訴人所不爭執，惟查上開相驗屍體証明書及驗斷書僅足以証明被害人方馨銳之
      死亡係「非因疾病所引起」而已，並不足以証明係因遭遇「外來、突發之意外
      事故」所致，亦即僅足以証明被害人方馨銳係自高處墜落地面致死而已，並不
      足以証明其墜落地面之原因係因練舞不慎而自高處墜落致死，即台灣台南地方
      法院檢察署中華民國九十三年一月二日南檢惟慧九二相一三一七字第二二六號
      函，亦認「本件依當日現場履勘結果，僅得不排除意外死亡之可能，而將原註
      明『自殺』之死亡方式改列為『未確認』，並於現場將本檢察官之心証詳述陳
      明台端知曉；台端於陳明狀內陳述之內容，均僅輔以說明不排除意外死亡之可
      能；惟亦不能排除本件有可能為『自殺』之機率，本檢察官僅能就現場及死傷
      所見判斷為『未確認』。又因死者為青少年，旁人無從得知其心理狀態，是其
      死亡方式仍維持前開決定」等語，另同署中華民國九十三年一月八日南檢惟慧
      九二相一三一七字第一三三七號函亦認「．．．嗣經死者家屬反應及警方所再
      製作之現場圖，於九十二年十二月四日至現場履勘，僅排除他殺之可能，至於
      自殺或意外，依現有資料尚難判斷，故變更為『未確認』」等語，而未確認被
      害人方馨銳之死亡係因意外事故所致，此有上開函二紙在卷可稽（附於原審卷
      第十六頁及本院卷），足見上訴人援引上開相驗屍體証明書及驗斷書主張被害
      人方馨銳係因練舞不慎而意外自高處墜落地面致死，是否屬實，即非無疑，此
      外參酌：、被害人方馨銳之父方金海於警訊中供稱「（問：有無發現任何異
      狀？為何死亡知否？）答：在發生時前五分鐘我還有上樓查探，他的房間在四
      樓，當時並無異狀，他當時在房間看書，隨後我就下樓，坐在樓下客廳，不久
      之後聽到外有很大聲音，我就到外查看，發現我兒子方馨銳躺在台南市○○區
      ○○路四段八六號馬路前，我馬上用車子載他至奇美醫院急救。至於為何會發
      生，可能是今天早上他跟他媽媽講說他頭痛，要請假，不想去學校，當時我念
      他幾句，如果他不去學校，學校會認為家裡沒家教，以前曾發生過類似情事，
      但不知道他今天為甚麼想不開」等語（見相驗卷第四頁所附警訊筆錄），嗣於
      檢察官訊問時亦供稱「（問：死亡的方式是自殺，有何意見？）答：我沒有在
      現場，無法判斷，就尊重檢察官的意見」、「（問：可否判斷是意外？）答：
      我沒有在現場，無法判斷，就尊重檢察官的意見」等語（見相驗卷第十一頁正
      、反面筆錄），足見依被害人方馨銳之父方金海於警偵訊中所為之供述，亦無
      法確認被害人方馨銳自高處墜落地面之原因係因「練舞不慎」所引起。雖方金
      海於本院行準備程序期日時改稱「我只知道是墜樓，警察做的筆錄我也不清楚
      是墜樓或自殺，．．．我誤會小孩說他自殺」等語，經核乃其個人臆測之詞，
      應不足採。、依相驗卷所附現場照片及檢察官勘驗筆錄所附現場圖所示（見
      相驗卷第三十八頁至第五十一頁），本件事故現場位於台南市○○路○段八十
      六號四樓頂樓，該處面臨道路部分之矮牆高約五十公分，矮牆旁斜放一已卸下
      之數公尺長之鐵欄杆而高於矮牆，該鐵欄杆之一端與八十五號頂樓及八十六號
      頂樓交界處，相距約一個人身體之寬度，另系爭八十五號頂樓與八十六號頂樓
      交界處之邊界則已安裝妥鐵欄杆，連同矮牆約高一百四十公分，而被害人方馨
      銳墜落之處即位於上開約一個人身體寬度之角落處，足見被害人方馨銳墜落之
      處極為狹窄，且有一高約五十公分之矮牆阻隔，另兩旁亦有鐵欄杆可供攀抓，
      設若被害人方馨銳確係因練舞時不慎撞及矮牆或斜靠在矮牆旁之鐵欄杆，則其
      於撞及之時之本能反應應係雙手張開以防跌倒，並維持身體之平衡，又其既已
      張開雙手，自可觸及兩旁之鐵欄杆，並可輕易攀抓該鐵欄杆以免掉落，另五十
      公分高之矮牆亦可阻止其翻落，衡情其應無墜落地面之虞，乃被害人方馨銳竟
      自上開極為狹窄之處墜落地面，實與常情有違，是上訴人主張被害人方馨銳係
      因練舞不慎而意外自高處墜落地面致死，是否屬實，亦令人啟疑。－－－等情
      ，足証上訴人所舉証據均僅足以証明被害人方馨銳之死亡係「非因疾病所引起
      」，亦即係「自高處墜落地面所引起」而已，並不足以証明被害人方馨銳自高
      處墜落地面之原因係因遭遇「外來、突發之意外事故」所致，亦即係因「練舞
      不慎」所致，揆諸前開說明，自難謂其已就被害人方馨銳之死亡確係因遭受非
      由疾病所引起之外來突發事故之意外傷害事故所致之事實，舉証以實其說，是
      其請求被上訴人應依兩造所簽訂之系爭個人傷害保險附約之約定給付系爭保險
      金，自屬無據。
  ３、雖上訴人提出被害人方馨銳參加數學競試榮獲高一組第二名之獎狀影本、陶戡
      定教師出具之信函影本及台南科學園區高中生物科技菁英研習營通知影本各一
      紙，以証明被害人方馨銳係一個性開朗、活潑之學生，與同學相處融洽，平日
      在校成績良好，對外尚且參加生物研習營，雖於現場發現書包內有不及格之考
      卷二紙，但該成績乃全班普遍之成績，並不足以造成課業方面之壓力，另其家
      庭生活美滿和樂，雖案發之日被害人因請假未上學，致遭其父數落，惟此情形
      先前亦曾發生，被害人亦不可能因此而萌生自殺之念頭，足見無論從被害人之
      生活近況、學業成績及家庭環境各方面來看，被害人均無自殺之可能等語，另
      証人陶戡定於本院行準備程序期日時亦証稱「方馨銳人蠻正常的，會主動參加
      活動，蠻開朗的，同學關係蠻好的，學校成績，班上中等，全校算蠻前面的，
      數學老師平時出題比較難，所以平時考考十幾分是正常的」等語。惟可能導致
      自殺之原因有許多，通常促成自殺的主要因素是一件被認為極羞恥的事件，例
      如：失敗或懼怕失敗（無論學業上、家庭或工作）、失戀、被愛人或好友離棄
      ，與親人口角等，若加上本來已有的生理及心裡因素（如心裡障礙、性格衝動
      及缺乏支援），一件高壓力事件就足以推使一個人步向自殺。且經研究發現，
      在青少年自殺個案中，大部分在自殺前三小時內，都有一件不愉快的事件發生
      ，可見自殺未必很多會預先安排，而是一時之氣及過分衝動所造成的悲劇，足
      見被害人是否自殺，經核與其在校成績是否良好，或與同學、家人相處之情形
      是否融洽，其間均無必然之關聯，自難因其在校成績良好，並無課業方面之壓
      力及與同學、家人相處融洽，即遽認其並無自殺之可能，或遽認其確係因練舞
      不慎而墜落地面致死，是上訴人所舉上開証據及陳述，仍不足資為其主張被害
      人方馨銳之死亡確係因遭受非由疾病引起之外來突發之意外傷害事故所致之有
      利証據。
  ４、上訴人雖另主張依現場照片、現場圖及驗斷書所示，系爭八十六號四樓頂樓現
      場非但遺有被害人之手提式錄放音機（原審判決書誤載為隨身聽）、眼鏡、拖
      鞋、手機等物品，且被害人左腳外踝部、右腳內踝部亦均受有擦傷，另案發後
      警方前往現場查看時，錄放音機亦仍在播放熱門音樂，足見被害人當天應係
      帶手提式錄放音機前往鄰屋四樓平台練舞，而於隨熱門音樂舞動時，為求行動
      便捷及防止身上物品掉落，因而脫下拖鞋，並拿下眼鏡、手機等物品，惟因近
      視高達六百度，致不慎撞及斜靠女兒牆之鐵欄杆，因而腳部受有擦傷，致身體
      失衡而自高處墜落，足見其係因練舞不慎而意外墜落地面致死，否則如欲自殺
      ，其直接翻越自家靠馬路同一高度之鐵欄杆跳下即可，又何須帶手提式錄放
      音機翻越至鄰屋八十六號頂樓平台後再自殺，且被害人如係自殺，其腳部之傷
      又何以僅係擦傷，而非挫傷骨折等語，惟查：被害人方馨銳帶手提式錄放音
      機前往鄰居四樓頂樓，並將眼鏡、手機、拖鞋等物品放置在頂樓地面之行為，
      未必即係練舞，乃上訴人並未舉証証明被害人方馨銳上開行為係為練舞，則其
      主張被害人方馨銳上開行為係為練舞，是否屬實，自非無疑，另縱認其係因練
      舞時不慎撞及矮牆或斜靠在矮牆旁之鐵欄杆而腳部受有擦傷，惟依前所述，被
      害人方馨銳墜落之處極為狹窄，且有一高約五十公分之矮牆阻隔，另兩旁亦有
      鐵欄杆可供攀抓，衡情其亦無翻落地面之虞，乃被害人方馨銳竟自上開極為狹
      窄之處墜落地面，則其是否確係因練舞而不慎墜落地面，亦非無疑，足見被害
      人腳部受傷之情形，實不足以証明其確係因練舞不慎而意外墜落地面致死至明
      ，至若被害人何以帶手提式錄放音機翻越至鄰屋八十六號四樓頂樓平台，經
      核與被害人是否意外墜落地面致死，其間亦無必然之關聯，自難因被害人帶
      手提式錄放音機翻越至鄰屋八十六號頂樓平台，即遽認其確係因意外而墜落地
      面致死，是上訴人所舉上開証據及主張，仍不足資為其主張被害人方馨銳之死
      亡確係因遭受非由疾病引起之外來突發之意外傷害事故所致之有利証據。
  ５、是綜上所述，上訴人主張被保險人即被害人方馨銳係因遭受意外傷害事故致死
      等語，應屬無據，應不足採，另被上訴人抗辯上訴人所舉之証據均不足以証明
      被保險人即被害人方馨銳確係因遭受意外傷害事故致死，依法上訴人自不得請
      求給付系爭保險金等語，則屬有據，應堪採信。又上訴人既未就其主張之被害
      人方馨銳係因遭受意外傷害事故致死之事實，提出相當之証明予以証實，依舉
      証責任分配之原則，被上訴人自無庸就其抗辯之被害人方馨銳係因自殺而死亡
      之事實，負舉証之責，上訴人主張被上訴人應就被害人方馨銳係因自殺而死亡
      之事實，負舉証之責，應屬無據，併此敘明。
四、從而，上訴人本於保險契約之法律關係，請求被上訴人應給付伊一百萬元及自民
    國九十三年一月一日起至清償日止，按週年利率百分之十計算之利息，為無理由
    ，不應准許。原審為上訴人敗訴之判決（駁回假執行之聲請部分，未據上訴人聲
    明不服，併此敘明），所持之理由雖屬不同，惟結論並無二致，仍應予維持，上
    訴意旨指摘原判決不當，並求為廢棄改判，非有理由，應予駁回。
五、本件事証已明確，兩造其餘攻擊、防禦方法及舉証，因與本判決判斷結果，不生
    影響，爰未逐一論述，併此敘明。
六、據上論結，本件上訴為無理由，爰依民事訴訟法第四百四十九條第二項、第一項
    、第七十八條，判決如主文。
中　　　華　　　民　　　國　　九十三　　年　　十　　　　月　　二十六　　日
                                    臺灣高等法院臺南分院民事第二庭
~B1審判長法官　吳　　志　　誠
~B2　　　法官　楊　　省　　三
~B3　　　法官　李　　素　　靖
右為正本係照原本作成。
不得上訴。
中　　　華　　　民　　　國　　九十三　　年　　　十　　　月　　二十七　　日
~B法院書記官　趙　　玲　　瓏
